ACORDAO-COMPLETO-2541832

ACÓRDÃO DE RELAÇÃO

ACÓRDÃO DE RELAÇÃO 1636/2022 ATA 28/2022 - PLENÁRIO

Acórdão 1636/2022-TCU-Plenário
VISTOS e relacionados estes autos de representação (peça 1) impetrada pela empresa Microsoft do Brasil Importação e Comércio de Software e Vídeo Games Ltda. (Microsoft) sobre possíveis irregularidades ocorridas no Pregão Eletrônico 11/2021 (PE 11/2021) do Ministério da Agricultura, Pecuária e Abastecimento (Mapa) , cujo objeto consiste na escolha da proposta mais vantajosa para a contratação do licenciamento de plataforma de colaboração e produtividade, na modalidade Software as Service (SaaS) , compreendendo serviços de migração, integração e treinamento, pelo período de 24 (vinte e quatro) meses, conforme condições e quantidades estabelecidas no edital e seus anexos (peça 4, p. 1) .
	Considerando os pareceres uniformes exarados pela Secretaria de Fiscalização de Tecnologia da Informação (Sefti) às peças 55 a 57 após exame minucioso das respostas apresentadas em cumprimento às oitivas e diligências realizadas, dos quais constam as seguintes conclusões, in verbis (grifos no original) :
80.		O documento constante da peça 1 deve ser conhecido como representação, por preencher os requisitos previstos no Regimento Interno do TCU e na Resolução-TCU 259/2014, exceto no que tange às alegações de violação ao direito de acesso à informação da representante (parágrafo 13) .
81.		Quanto à indicação da solução da fabricante Google de plataforma de colaboração e produtividade, na modalidade SaaS, a análise promovida no exame técnico desta instrução concluiu que o Mapa não apresentou justificativa satisfatória para indicação de marca do produto Google Workspace, em termos técnicos e econômicos (parágrafos 62 e 70) , de modo que se verifica a presença do pressuposto do fumus boni iuris  (parágrafo 76) .
82.		Em relação ao periculum in mora, verificou-se que o referido pressuposto também está presente, tendo em vista a possibilidade de realização de mais despesa decorrente de contratação com falha no planejamento (parágrafo 5.2) .
83.		No tocante ao periculum in mora reverso, constatou-se que está presente o pressuposto (parágrafo 79) , sendo que os prejuízos decorrentes do não prosseguimento da contratação são superiores às falhas identificas no planejamento da contratação (indicação de marca indevida) , de modo que deve ser indeferido pedido de medida cautelar formulado pela representante.
84.		Nada obstante, restou claro que os estudos técnicos preliminares careceram de uma análise técnica e econômica adequada para justificar a restrição de marca, considerando as funcionalidades necessárias da solução para atender os requisitos de negócio, bem como a necessidade de realizar ampla pesquisa de preços, a fim de demonstrar, de forma motivada e documentada, que aquela marca específica é a única capaz de satisfazer o interesse público.
85.		Dessa maneira, tem-se que o encaminhamento em processos similares no TCU é propor uma determinação para que o órgão não renove o contrato após o término de vigência. Contudo, excepcionalmente, considerando que: (i) o Mapa afirmou que os serviços estão sendo prestados devidamente, (ii) não foram encontrados indícios de sobrepreço, (iii) o Mapa realizou migração recente para outro ambiente, sendo que migrações recorrentes e com impacto significativo no ambiente devem ser evitadas, e (iv) eventual nova contratação pode se enquadrar na hipótese de indicação de marca para se manter compatibilidade técnica prevista na nova Lei de Licitações, entende-se, no presente momento, ser suficiente dar ciência ao Mapa sobre a ausência de justificativas técnica e econômica para a indicação de marca, alertando-o que, caso seja observada a reincidência da irregularidade apontada, o Tribunal poderá eventualmente multar os gestores com fulcro no art. 209 §1º c/c art. 268, I, do RI/TCU.
86.		Ademais, como a Central de Compras informou que a Google está em negociação com a Secretaria de Governo Digital (SGD) para publicar um catálogo com produtos e preços a fim de servir de referência para os órgãos contratantes (peça 50, p. 38, item 9.4.3) , além de estar em processo semelhante com a Microsoft, convém alertar o Mapa que é essencial que as atas de registro de preços da Central de Compras do Ministério da Economia sejam consultadas nas pesquisas de preços das próximas contratações, considerando o possível ganho em escala.
87.		Por fim, diante dos fatos apurados, quanto ao mérito, conclui-se pela procedência parcial da presente representação, razão pela qual se proporá o seu arquivamento e a ciência das irregularidades identificadas.
	Os Ministros do Tribunal de Contas da União, reunidos em Sessão Plenária, ACORDAM, por unanimidade, com fundamento nos arts. 143, incisos III e V, alínea "a", do Regimento Interno do TCU (RI/TCU) , em:
a)		conhecer da presente representação, satisfeitos os requisitos de admissibilidade previstos nos arts. 235 e 237, inciso VII, do RI/TCU, c/c art. 113, § 1º, da Lei 8.666/1993 e no art. 103, § 1º, da Resolução-TCU 259/2014, exceto no que tange às alegações de violação ao direito de acesso à informação do representante, para, no mérito, considerá-la parcialmente procedente;
b)		indeferir o pedido de concessão de medida cautelar formulado pela representante, uma vez presente o perigo na demora reverso;
c)		dar ciência, com fundamento no art. 9º, inciso I, da Resolução-TCU 315/2020, ao Ministério da Agricultura, Pecuária e Abastecimento (Mapa) de que a decisão pela escolha de indicação de marca para plataforma de colaboração e produtividade, na modalidade Software as Service (SaaS) , no âmbito do Pregão Eletrônico 11/2021, não foi devidamente justificada no Estudo Técnico Preliminar, tanto em termos técnicos como econômicos, demonstrando que a solução escolhida é a mais vantajosa e a única que atende as necessidades do órgão, em descumprimento à Lei 14.133/2021, art. 41, à IN-SGD/ME 1/2019, art. 11, inciso II, e à jurisprudência do TCU, alertando-o que, caso seja observada a reincidência da irregularidade apontada, o Tribunal poderá eventualmente multar os gestores com fulcro no art. 209, §1º, c/c art. 268, I, do RI/TCU;
d)		encaminhar cópia deste acórdão e da instrução técnica da Secretaria de Fiscalização de Tecnologia da Informação (Sefti) de peça 55 ao Ministério da Agricultura, Pecuária e Abastecimento (Mapa) , à empresa RJR Serviços de Informática Ltda. (RJR) e à representante; e
e)		arquivar os presentes autos, nos termos do art. 169, inciso III, do Regimento Interno deste Tribunal. 
1. Processo TC-Processo 004.029/2022-4 (REPRESENTAÇÃO) 
	1.1. Interessado: RJR Comércio e Serviços de Informática Ltda. (11.508.825/0001-38) .
	1.2. Órgão/Entidade: Coordenação Geral de Execução Financeira - Mapa.
	1.3. Relator: Ministro João Augusto Ribeiro Nardes.
	1.4. Representante do Ministério Público: não atuou.
	1.5. Unidade Técnica: Secretaria de Fiscalização de Tecnologia da Informação (Sefti) .
	1.6. Representação legal: Bianca Soares Silva Correia (354809/OAB-SP) , representando Microsoft do Brasil Importação e Comércio de Software e Vídeo Games Ltda; Erika Alves Oliver Watermann (181904/OAB-SP) , Ariosto Mila Peixoto (125311/OAB-SP) e outros, representando RJR Comércio e Serviços de Informática Ltda. 
	1.7. Determinações/Recomendações/Orientações: não há.

RJR Comércio e Serviços de Informática Ltda. (11.508.825/0001-38).

AUGUSTO NARDES

Bianca Soares Silva Correia (354809/OAB-SP), representando Microsoft do Brasil Importação e Comércio de Software e Vídeo Games Ltda; Erika Alves Oliver Watermann (181904/OAB-SP), Ariosto Mila Peixoto (125311/OAB-SP) e outros, representando RJR Comércio e Serviços de Informática Ltda.

Não atuou.

REPRESENTAÇÃO (REPR)

Secretaria de Fiscalização de Tecnologia da Informação (Sefti).